ACORDAO-COMPLETO-2384620

ACÓRDÃO 1476/2020 ATA 6/2020 - SEGUNDA CÂMARA

VISTOS, relatados e discutidos estes autos de aposentadorias deferidas em favor de Ana Maria dos Santos, Cristina de Ávila Cardoso, Edilson Limeira Leite, Edinéa Corrêa Souza, Ednalva Santos, Iara Braz Neves, Maria da Glória Silva Oliveira, Maria da Graça Alves Marques, Mauro Melo Dolinsky, Paulo Lucas Batista, Paulo Roberto Pereira, Paulo Toshio Dozono, Renato Madeira Branco, Rivalda Ferreira de Menezes, Roberto Masato Anazawa, Sueli Nilda Moreira da Silva Martins, Suely Caruso, Vera Lúcia Ramos da Silva, Vitorino Pedroso Barboza, Waldemir Nonato de Lima e Yelisetty Sree Rama Krishna pela Diretoria de Administração do Pessoal do Comando da Aeronáutica;  
	ACORDAM os Ministros do Tribunal de Contas da União, reunidos em Sessão da 2ª Câmara, nos termos do art. 71, III e IX, da Constituição de 1988, dos arts. 1º, V, 39, II, e 45 da Lei nº 8.443, de 1992, e dos arts. 260, § 1º, e 262, § 2º, do RITCU, ante as razões expostas pelo Relator, em:
	9.1. considerar legais os atos iniciais de aposentadoria em favor de Ana Maria dos Santos (à Peça 61 sob o nº 10714952-04-2013-000039-0) , Maria da Graça Alves Marques (à Peça 70 sob o nº 10714952-04-2012-000262-4) , Paulo Toshio Dozono (à Peça 74 sob o nº 10714952-04-2013-000319-4) , Renato Madeira Branco (à Peça 75 sob o nº 10714952-04-2013-000431-0) , Rivalda Ferreira de Menezes (à Peça 76 sob o nº 10714952-04-2014-000142-9) , Sueli Nilda Moreira da Silva Martins (à Peça 78 sob o nº 10714952-04-2014-000271-9) , Suely Caruso (à Peça 79 sob o nº 10714952-04-2012-000143-1) e Vitorino Pedroso Barboza (à Peça 81 sob o nº 10714952-04-2012-000376-0) , bem como legais os atos de alteração de aposentadoria em favor de Cristina de Ávila Cardoso (à Peça 62 sob o nº 10714952-04-2013-000163-9 e à Peça 63 sob o nº 10714952-04-2013-000386-0) , Ednalva Santos (à Peça 66 sob o nº 10714952-04-2013-000019-5 e à Peça 67 sob o nº 10714952-04-2011-000244-3) , Mauro Melo Dolinsky (à Peça 71 sob o nº 10714952-04-2013-000120-5) , Paulo Roberto Pereira (à Peça 73 sob o nº 10714952-04-2011-000061-0) , Vera Lúcia Ramos da Silva (à Peça 80 sob o nº 10714952-04-2013-000045-4) e Yelisetty Sree Rama Krishna (à Peça 83 sob o nº 10714952-04-2014-000281-6) , concedendo-lhes os respectivos registros; 
	9.2. considerar prejudicada a apreciação de mérito dos atos de aposentadoria em favor de Edilson Limeira Leite (à Peça 64 sob o nº  10714952-04-2013-000117-5) , Edinéa Corrêa Souza (à Peça 65 sob o nº 10714952-04-2012-000316-7) e Maria da Glória Silva Oliveira (à Peça 69 sob o nº 10714952-04-2012-000326-4) , por perda de objeto, nos termos do art. 260, § 5º, do RITCU, diante do superveniente falecimento dos interessados;
	9.3.  considerar ilegais os atos iniciais de aposentadoria em favor de Paulo Lucas Batista (à Peça 72 sob o nº 10714952-04-2013-000122-1) , Roberto Mazato Anazawa (à Peça 77 sob o nº  10714952-04-2012-000386-8) e Iara Braz Neves (à Peça 68 sob o nº 10714952-04-2010-000129-0) , além de considerar ilegal o ato de alteração de aposentadoria em favor de Waldemir Nonato de Lima  (à Peça 82 sob o nº 10714952-04-2012-000296-9) , negando-lhes os respectivos registros;
	9.4. dispensar o ressarcimento das quantias percebidas indevidamente, mas de boa-fé, em consonância com a Súmula n.º 106 do TCU;
	9.5. determinar que, no prazo de 15 (quinze) dias contados da ciência desta deliberação, a Diretoria de Administração do Pessoal do Comando da Aeronáutica adote as seguintes medidas:
	9.5.1. faça cessar os pagamentos decorrentes dos atos ora considerados ilegais pelo item 9.3 deste Acórdão, sob pena de responsabilidade solidária da autoridade administrativa omissa, nos termos do art. 71, IX, da Constituição de 1988 e do art. 262, caput, do RITCU, sem prejuízo de, se ainda não fez, promover, também, a suspensão dos pagamentos decorrentes dos atos indicados pelo item 9.2 deste Acórdão, diante do superveniente falecimento dos interessados e da eventual ausência de formação dos subsequentes atos de pensão; 
	9.5.2. dê ciência desta deliberação aos interessados apontados pelo item 9.3 deste Acórdão, além de alertá-los no sentido de que o efeito suspensivo proveniente da eventual interposição de recurso junto ao TCU não os eximirá da devolução dos valores percebidos indevidamente após a notificação, diante do não provimento desse recurso, devendo encaminhar os comprovantes da correspondente notificação ao TCU no prazo de 30 (trinta) dias;	
	9.5.3. encaminhe ao TCU, nos termos do art. 262, § 2º, do RITCU, os novos atos de concessão de aposentadoria, sem as ilegalidades indicadas pelo item 9.3 deste Acórdão, para que sejam submetidos à apreciação pelo TCU, na forma do art. 260, caput, do RITCU;
	9.6. determinar que a unidade técnica adote as seguintes medidas:
	9.6.1. envie a cópia deste Acórdão, com o Relatório e a Proposta de Deliberação, à Diretoria de Administração do Pessoal do Comando da Aeronáutica, para ciência e adoção das providências cabíveis; e
	9.6.2. arquive o presente processo, sem prejuízo de promover o monitoramento da determinação proferida pelo item 9.5 deste Acórdão, representando ao TCU, se necessário.

Aposentadorias deferidas pela Diretoria de Administração de Pessoal.

Segunda Câmara

Diretoria de Administração do Pessoal do Comando da Aeronáutica.

3. Interessados: Ana Maria dos Santos (CPF XXX.992.217-XX), Cristina de Ávila Cardoso (CPF XXX.379.997-XX), Edilson Limeira Leite (CPF XXX.167.177-XX), Edinéa Corrêa Souza (CPF XXX.648.897-XX), Ednalva Santos (CPF XXX.502.707-XX), Iara Braz Neves (CPF XXX.335.220-XX), Maria da Glória Silva Oliveira (CPF XXX.524.761-XX), Maria da Graça Alves Marques (CPF XXX.352.472-XX), Mauro Melo Dolinsky (CPF XXX.256.278-XX), Paulo Lucas Batista (CPF XXX.721.696-XX), Paulo Roberto Pereira (CPF XXX.130.277-XX), Paulo Toshio Dozono (CPF XXX.411.808-XX), Renato Madeira Branco (CPF XXX.671.657-XX), Rivalda Ferreira de Menezes (CPF XXX.592.007-XX), Roberto Masato Anazawa (CPF XXX.626.168-XX), Sueli Nilda Moreira da Silva Martins (CPF XXX.424.898-XX), Suely Caruso (CPF XXX.278.477-XX), Vera Lúcia Ramos da Silva (CPF XXX.350.924-XX), Vitorino Pedroso Barboza (CPF XXX.860.847-XX), Waldemir Nonato de Lima (CPF XXX.640.151-XX) e Yelisetty Sree Rama Krishna (CPF XXX.498.548-XX).

13.1. Ministros presentes: Ana Arraes (Presidente), Augusto Nardes, Aroldo Cedraz e Raimundo Carreiro.
13.2. Ministro-Substituto presente: André Luís de Carvalho (Relator).

ACORDAO-COMPLETO-2414909

Acórdão de Relação 6538/2020 - Segunda Câmara

Acórdão de Relação

ACORDAO-COMPLETO-2406023

Acórdão de Relação 3947/2020 - Segunda Câmara

ANDRÉ DE CARVALHO

Trata-se de aposentadorias deferidas em favor de Ana Maria dos Santos, Cristina de Ávila Cardoso, Edilson Limeira Leite, Edinéa Corrêa Souza, Ednalva Santos, Iara Braz Neves, Maria da Glória Silva Oliveira, Maria da Graça Alves Marques, Mauro Melo Dolinsky, Paulo Lucas Batista, Paulo Roberto Pereira, Paulo Toshio Dozono, Renato Madeira Branco, Rivalda Ferreira de Menezes, Roberto Masato Anazawa, Sueli Nilda Moreira da Silva Martins, Suely Caruso, Vera Lúcia Ramos da Silva, Vitorino Pedroso Barboza, Waldemir Nonato de Lima e Yelisetty Sree Rama Krishna pela Diretoria de Administração do Pessoal do Comando da Aeronáutica.
2.	Após a análise final do feito, o auditor federal da Sefip lançou o seu parecer conclusivo à Peça 85 (fls. 1/19) , com a anuência, por delegação de competência, do diretor da unidade técnica (Peça 86) , nos seguintes termos:
	"Trata-se de atos de concessão de aposentadoria de Ana Maria dos Santos, Cristina de Avilta Cardoso, Cristina de Avila Cardoso, Edilson Limeira Leite, Edinéa Corrêa Souza, Ednalva Santos, Ednalva Santos, Iara Braz Neves, Maria da Glória Silva Oliveira, Maria da Graça Alves Marques, Mauro Melo Dolinsky, Paulo Lucas Batista, Paulo Roberto Pereira, Paulo Toshio Dozono, Renato Madeira Branco, Rivalda Ferreira de Menezes, Roberto Masato Anazawa, Sueli Nilda Moreira da Silva Martins, Suely Caruso, Vera Lúcia Ramos da Silva, Vitorino Pedroso Barboza, Waldemir Nonato de Lima e Yelisetty Sree Rama Krishna, ex-servidores da Diretoria de Administração do Pessoal. 
	2. Os atos foram submetidos, para fim de registro, à apreciação do Tribunal de Contas da União (TCU) , de acordo com o art. 71, inciso III, da Constituição Federal. O cadastramento e a disponibilização ao TCU ocorreram por intermédio do Sistema de Apreciação e Registro de Atos de Admissão e Concessões, na forma dos arts. 2º, caput e incisos I a VI, e 4º, caput, da Instrução Normativa - TCU 78/2018. 
	Exame Técnico 
	Encaminhamentos anteriores 
	3. Por meio da diligência expedida à entidade (peças 1 e 9) , solicitaram-se informações/documentação para saneamento dos autos. As diligências supramencionadas foram atendidas, conforme peças 8 e 18. 4. Às peças 25 a 32, constam Oitivas encaminhadas a diversos interessados. A tabela abaixo sintetiza a localização processual das comunicações processuais e eventuais defesas interpostas.
	4. Às peças 25 a 32, constam Oitivas encaminhadas a diversos interessados. A tabela abaixo sintetiza a localização processual das comunicações processuais e eventuais defesas interpostas  (...) 
	5. Destarte, constata-se que os autos estão aptos a ser instruídos no mérito 
	Exame das constatações 
	6. A seguir, analisar-se-á, para cada interessado, o respectivo ato de aposentadoria. 
	Em relação a Sra. ANA MARIA DOS SANTOS
	7. Em análise do ato objeto destes autos, verifica-se que a interessada foi inativada em 6/12/2012, com proventos integrais, computados mais de 37 anos de tempo de atividade (considerando o tempo insalubre averbado) . Incorporou, ainda, 18% a título de adicional por tempo de serviço. O fundamento legal da aposentadoria foi aquele descrito no artigo 3º da EC 47/2005. 
	8. Em consulta ao tempo de serviço e averbações, consta o cômputo de 1 ano, 9 meses e 18 dias a título de tempo insalubre celetista-vide esclarecimento do Gestor no ato ('ON nº s 3 e 7/2007/SRH/MP') . 
	9. Por meio do Acórdão 2008/2006-TCU-Plenário (Relator Ministro Walton Alencar Rodrigues) , esta Corte reconheceu a validade da averbação a título de tempo insalubre aos profissionais de saúde que laboravam sob o regime celetista antes da publicação da Lei 8.112/90, situação no qual se enquadra a interessada. Destarte, não se vislumbra irregularidade, neste ponto, capaz de macular a legalidade do ato. 
	10. Em consulta ao contracheque à peça 57 e em cotejo com a tabela salarial à peça 21, não se verifica irregularidade nos proventos pagos. A rubrica "GDPGPE" pode ser paga em valor superior a 50pts, no caso da opção prevista no artigo 87 da Lei 13.324/2016. 
	11. Destarte, não se verifica óbice para que o ato seja apreciado pela legalidade. Em relação a Sra. CRISTINA DE AVILA CARDOSO 
	12. O ato inicial de aposentadoria (10714952-04-2007-000036-4) foi apreciado pela legalidade, conforme Acórdão 5066/2008-TCU-Segunda Câmara, relato Ministro Benjamin Zymler (Processo Processo 007.334/2008-2) . 
	13. Constam nos autos, atos relativos à primeira e à segunda alteração (ns. 10714952-04- 2013-000163-9 e 10714952-04-2013-000386-0, respectivamente) . 
	14. Em análise, verifica-se que a interessada foi inativada em 3/11/2006, em virtude de invalidez "simples". O fundamento legal da aposentadoria foi aquele descrito no artigo 40, § 1º, inciso I, da Constituição Federal de 1988 c/c EC 70, de 2012. 
	15. Cabe ressaltar que a EC 70/2012 alterou as disposições para os inativos que ingressaram no serviço público antes de 31/12/2003 e que foram para a inatividade por invalidez permanente. Para estes, no qual se enquadra a interessada, foi revigorado o instituto da paridade e da remuneração do cargo efetivo como base de cálculo para fins de pagamento dos proventos. 
	16. O Gestor de Pessoal prestou o seguinte esclarecimento: Em virtude de alteração do fundamento legal constante da Portaria DIRAP nº 4741/DPC, de 30/10/2006, publicada no DOU nº 211, de 03/11/2006, conforme Portaria de alteração DIRAP nº 717/4PC1, de 18/02/2013, publicada no DOU Nº 34, de 20/02/2013, para acrescentar o disposto na EC nº 70/2012, publicada no DOU de 30/03/2012, passando seus proventos a serem calculados com base na remuneração do cargo efetivo em que se deu a aposentadoria, a contar da publicação da referida Emenda. PROVENTOS DE APOSENTADORIA CALCULADOS NA PROPORÇÃO DE 1/3 (UM TERÇO) DA REMUNERAÇÃO DO SERVIDOR NA INATIVIDADE, EM OBSERVÂNCIA AO ARTIGO 191, DA LEI Nº 8.112/90. 
	17. Em consulta ao contracheque à peça 57 e em cotejo com a tabela salarial à peça 20, não se verifica que os proventos pagos excedem ao devido, considerando a proporção dos proventos informada no ato (1/3) e valor integral do nível/classe de aposentadoria ("B-II" - R$ 2.949,50) . 
	18. Destarte, não se verifica óbice para que os atos sejam apreciados pela legalidade. Em relação a Sra. EDNALVA SANTOS Para verificar as assinaturas, acesse www.tcu.gov.br/autenticidade, informando o código 62544729. 4 TRIBUNAL DE CONTAS DA UNIÃO Secretaria de Fiscalização de Pessoal 1ª DIAT 
	19. O ato inicial de aposentadoria foi apreciado pela legalidade, conforme Acórdão 7655/2011-TCU-Primeira Câmara, relator Ministro Marcos Bemquerer (Processo Processo 015.602/2010-9) . 
	20. Constam nos autos, atos relativos à primeira e à segunda alteração (ns. 10714952-04- 2011-000244-3 e 10714952-04-2013-000019-5, respectivamente) . 
	21. Em análise, verifica-se que a interessada foi inativada em 28/5/2008, em virtude de invalidez "especial", com proventos pagos de forma integral. Incorporou, ainda, 21% a título de adicional por tempo de serviço. O fundamento legal da aposentadoria foi aquele descrito no artigo 40, § 1º, inciso I, da Constituição Federal de 1988 c/c EC 70, de 2012. 
	22. Cabe ressaltar que a EC 70/2012 alterou as disposições para os inativos que ingressaram no serviço público antes de 31/12/2003 e que foram para a inatividade por invalidez permanente. Para estes, no qual se enquadra a interessada, foi revigorado o instituto da paridade e da remuneração do cargo efetivo como base de cálculo para fins de pagamento dos proventos. 
	23. O Gestor de Pessoal prestou o seguinte esclarecimento: 1- O TPA nº 0219/11 substitui o TPA nº 147/08, em virtude de alteração no MAPA DE TEMPO DE SERVIÇO 932a 10m 22d para 31a 07m 06d) conforme folha 122 do processo [sic]. 2- Em virtude de alteração do fundamento legal constante da Portaria DIRAP nº 2649/DPC, de 28/05/2008, publicada no DOU nº 101, de 29/05/2008, conforme Portaria de alteração DIRAP nº 5098/4PC1, de 31/10/2012, publicada no DOU Nº 214, de 06/11/2012, para acrescentar o disposto na EC nº 70/2012, publicada no DOU de 30/03/2012, passando seus proventos a serem calculados com base na remuneração do cargo efetivo em que se deu a aposentadoria, a contar da publicação da referida Emenda. 
	24. Em consulta ao contracheque à peça 57 e em cotejo com a tabela salarial à peça 20, não se verifica irregularidade nos proventos pagos. 
	25. Destarte, não se verifica óbice para que os atos sejam apreciados pela legalidade. Em relação a Sra. IARA BRAZ NEVES 
	26. Em análise do ato objeto destes autos, verifica-se que a interessada foi inativada em 27/11/2008, com proventosintegrais, computados mais de 32 anos de tempo de atividade. Incorporou, ainda, 15% a título de adicional por tempo de serviço. O fundamento legal da aposentadoria foi aquele descrito no artigo 3º da EC 47/2005. 
	27. À peça 18, pg. 2, o Gestor informa que a interessada, à época da inativação, desempenhava o cargo de professor na iniciativa privada. Além disso, prestou o seguinte esclarecimento no ato: Com base nos Art. 19-A e 19-F, da Lei nº 11.907/09, em conformidade com o contido do item 13 da Nota Técnica 280/2009/COGES/DENOP/SRH, de 29/09/2009 e do Parecer MP/CONJUR/MAA/Nº 1987-2.4, nas quais ressaltam que as aposentadorias com base no Art. 3º da E.C. Nº 47/2005, a gratificação GDACT integrará os proventos na inatividade, considerandose o último valor percebido em atividade. 
	28. O pagamento da rubrica GDACT ("GDACT-GRAT.DES.AT.CIEN.E TECN.") com base na última remuneração percebida pelo então servidor, em vez da média aritmética dos últimos sessenta meses anteriores à aposentadoria ou instituição da pensão, não atende ao estabelecido em Lei, nos termos do disposto nos arts. 59 e 60-B da MP 2229-43/2001 (ainda pendente de conversão em Lei) , com a redação dada pela Lei 11.356/2006. In verbis: 
	Medida Provisória n° 2.229-43, com redação dada pela Lei 11.356/2006 
	Art. 19. Fica instituída a Gratificação de Desempenho de Atividade de Ciência e Tecnologia - GDACT, devida aos ocupantes dos cargos efetivos integrantes das carreiras de que trata o art. 17 desta Medida Provisória. (Vide Lei n. 11.094, de 2005) (Vide Medida Provisória n. 295, de 2006) 
	 (...) 
	'Art. 59. Para fins de incorporação aos proventos da aposentadoria ou às pensões, as Gratificações de que tratam os arts. 8º [revogado], 13 [revogado], 19 [institui a rubrica GDACT - vide acima], 30 [revogado], 41 [revogado] e 56 [revogado] desta Medida Provisória: (...) 
	II - serão calculadas pela média aritmética dos últimos sessenta meses anteriores à aposentadoria ou instituição da pensão. 
	Art. 60-B. A partir de 1° de julho de 2006, as gratificações a que se referem os arts. 8° [revogado], 13 [revogado] e 19 [institui a rubrica GDACT] desta Medida Provisória aplicam-se às aposentadorias e às pensões concedidas ou instituídas até 29 de junho de 2000, no valor correspondente a 50% (cinqüenta por cento) do percentual máximo aplicado ao padrão da classe em que o servidor que lhes deu origem estivesse posicionado. 
	§ 1° A hipótese prevista no caput deste artigo aplica-se igualmente às aposentadorias e pensões concedidas ou instituídas antes que o servidor que lhes deu origem tenha completado 60 (sessenta) meses de percepção das gratificações. 
	§ 2° As gratificações referidas no caput deste artigo aplicam-se às aposentadorias e pensões concedidas ou instituídas após 29 de junho de 2000 e serão calculadas conforme o disposto no inciso II do caput do artigo 59 desta Medida Provisória, desde que transcorridos pelo menos 60 (sessenta) meses de percepção das gratificações'. 
	
	29. A Jurisprudência desta Corte tem militado no sentido de que o pagamento da GDACT deve obedecer ao acima disposto, conforme Acórdão 8341/2016-TCU-Segunda Câmara (Relator Ministro Augusto Nardes) , sendo ilegal a concessão da referida rubrica com base no último valor percebido em atividade. 
	30. Destarte, constata-se o pagamento irregular de rubrica e, com isso, resta fulminada a legalidade do ato. Cabe ressaltar que a interessada foi notificada do fato por meio de Oitiva e não consta acostada aos autos a sua defesa. 
	Em relação a Sra. MARIA DA GRAÇA ALVES MARQUES
	31. Em análise do ato objeto destes autos, verifica-se que a interessada foi inativada em 04/06/2012, com proventos integrais, computados mais de 31 anos de tempo de atividade (considerando o tempo insalubre averbado) . Incorporou, ainda, 16% a título de adicional por tempo de serviço. O fundamento legal da aposentadoria foi aquele descrito no artigo 3º da EC 47/2005. 
	32. O Gestor de Pessoal prestou o seguinte esclarecimento: Em cumprimento às Orientações Normativas nº 3, de 18 MAIO 2007 e 7, de 20 NOV 2007, do Ministério do Planejamento, Orçamento e Gestão, foi averbado o tempo de serviço especial prestado durante o período compreendido entre 01/04/1982 a11/12/1990, sendo acrescido ao total de tempo de serviço o equivalente a 619 dias (fator de conversão 1.20) , convertidos em 01a 08m 14d, na base de 365 dias anuais e 30 mensais. 
	33. Em consulta ao tempo de serviço e averbações, consta o cômputo de 1 ano, 8 meses e 14 dias a título de tempo insalubre celetista-vide esclarecimento do Gestor no ato ("ON nº s 3 e 7/2007/SRH/MP") . 
	34. Por meio do Acórdão 2008/2006-TCU-Plenário (Relator Ministro Walton Alencar Rodrigues) , esta Corte reconheceu a validade da averbação a título de tempo insalubre aos profissionais de saúde que laboravam sob o regime celetista antes da publicação da Lei 8.112/90, situação no qual se enquadra o interessado. Destarte, não se vislumbra irregularidade, neste ponto, capaz de macular a legalidade do ato. 
	35. Em consulta aos sistemas informatizados desta Corte, constata-se que a interessada acumula outra aposentadoria, como enfermeira na Prefeitura da Cidade do Rio de Janeiro. Nos termos do artigo 37, XVI e §10, da CF/88, tal acumulação não constitui irregularidade, visto ser plausível que os profissionais de saúde acumulem duas atividades. 
	36. No que tange a compatibilidade de horários, a Jurisprudência desta Corte evoluiu no sentido de não existir limite prévio máximo para a jornada de trabalho total, conforme Acórdão 1707/2019-TCU-Plenário (relator Ministro Bruno Dantas) . Cabe destacar que o regime de trabalho dos profissionais de saúde não se limita ao horário comercial, podendo ser desempenhado aos finais de semana e/ou sob a forma de escala de trabalho. 
	37. Em consulta ao contracheque à peça 57 e em cotejo com a tabela salarial à peça 21, não se verifica irregularidade nos proventos pagos. A rubrica "GDPGPE" pode ser paga em valor superior a 50pts, no caso da opção prevista no artigo 87 da Lei 13.324/2016. Destarte, não se verifica óbice para que o ato seja apreciado pela legalidade. 
	Em relação ao Sr. MAURO MELO DOLINSKY 
	38. O ato inicial de aposentadoria (10714952-04-2012-000075-3) foi apreciado pela legalidade, conforme Acórdão 2244/2014-TCU-Primeira Câmara, relator Ministro Marcos Bemquerer (Processo Processo 009.515/2014-3) . 
	39. Em análise, verifica-se que o interessado foi inativado em 26/9/2011, com proventos integrais, computados mais de 46 anos de tempo de atividade. Incorporou, ainda, 25% a título de adicional por tempo de serviço. O fundamento legal da aposentadoria foi aquele descrito no artigo 3º da EC 47/2005. 
	40. O Gestor de Pessoal prestou o seguinte esclarecimento: 1- Com base nos Art. 19-A e 19-F, da Lei nº 11.907/09, em conformidade com o contido do item 13 da Nota Técnica 280/2009/COGES/DENOP/SRH, de 29/09/2009 e do Parecer MP/CONJUR/MAA/Nº 1987-2.4/2006, nas quais ressaltam que as aposentadorias com base no Art. 3º da E.C. Nº 47/2005, a gratificação GDACT integrará os proventos na inatividade, considerando-se o último valor percebido em atividade. 2- O Adicional por Tempo de Serviço foi retificado de 25% para 30%, tendo em vista a inclusão do período de 10/06/1968 a 28/02/1974, para efeito de anuênio. 
	41. O pagamento da rubrica GDACT com base no último valor percebido é considerado irregular por esta Corte, conforme já explanado nos itens 28 e 29 desta instrução. Todavia, o ato inicial de aposentadoria já tinha consignado a referida forma de pagamento e, como foi apreciado no mérito pela legalidade, resta considerar a presente questão protegida pela coisa julgada, insuscetível de ser analisado nos presentes autos. 
	42. Em consulta as demais rubricas salarias no contracheque à peça 57 e em cotejo com a tabela salarial à peça 22, não se verifica pagamento irregular. 
	43. Destarte, não se verifica óbice para que o ato seja apreciado pela legalidade. 
	Em relação ao Sr. PAULO LUCAS BATISTA 
	44. Em análise do ato objeto destes autos, verifica-se que o interessado foi inativado em 29/1/2013, com proventos integrais, computados mais de 35 anos de tempo de atividade (considerando o tempo insalubre averbado) . Incorporou, ainda, 14% a título de adicional por tempo de serviço. O fundamento legal da aposentadoria foi aquele descrito no artigo 3º da EC 47/2005. 
	45. O Gestor de Pessoal prestou o seguinte esclarecimento: 
	'Em cumprimento às Orientações Normativas nº 3; de 18 MAIO 2007 e 7, de 20 NOV 2007, do Ministério do Planejamento, Orçamento e Gestão, foi averbado o tempo de serviço especial, prestado durante o período compreendido entre 07/08/1984 a 11/12/1990, sendo acrescido ao total de tempo de serviço o equivalente a 926 dias (fator de conversão 1.40) , convertidos em 02a 06m 16d, na base de 365 dias anuais e 30 mensais'. 
	46. Em análise do tempo em menção averbado, por meio do Acórdão 2008/2006-TCU-Plenário (Relator Ministro Walton Alencar Rodrigues) , esta Corte reconheceu a validade da averbação a título de tempo insalubre aos profissionais celetistas que laboravam sob essa condição antes da publicação da Lei 8.112/90. 
	47. Posteriormente, por meio do Acórdão 911/2014-TCU-Plenário (Relator Ministro Benjamin Zymler) , o entendimento acima descrito foi aperfeiçoado. Neste julgado, esta Corte de Contas, ciosa em evitar interpretações extensivas - interpretações essas que acabariam por desvirtuar a vontade do legislador ao prever o cálculo diferenciado para o tempo de serviço prestado em atividades insalubres, penosas ou perigosas -, deixou assente que o sobredito Acórdão 2008/2006-TCU-Plenário, apesar de reconhecer em tese a possibilidade de cômputo ponderado do tempo especial para fins de aposentadoria estatutária, não disciplinou a forma como a Administração deveria proceder para averbar o tempo de atividade insalubre no caso concreto. 
	48. Desse modo, ponderou o Ministro-Relator Benjamim Zymler que os cargos de natureza eminentemente administrativa não podem ser beneficiados pela contagem especial, salvo se restar efetivamente demonstrada a existência de risco ou de agentes nocivos à saúde no local de trabalho. Transcreve-se a seguir excerto do Voto condutor do Acórdão: 
	'O simples vínculo do servidor com o Ministério da Saúde não autoriza a concessão de tempo de atividade especial, pois, ainda que ligado à área de saúde, existem diversas atividades que são exercidas em condições normais, sem exposição a agentes patológicos além dos limites tolerados, assim definidos em norma regulamentar. Veja-se, por exemplo, a situação do agente administrativo. É de supor que os ocupantes desse cargo exercem as atividades nas mesmas condições, seja no Ministério da Saúde ou no Ministério do Planejamento, por exemplo'. 
	
	49. Nessa mesma assentada, observou-se que este Tribunal, a título de racionalidade administrativa, vem aceitando a averbação do tempo de atividade insalubre realizada de ofício pelo órgão de origem em relação a cargos cujo exercício, presume-se, envolve atividades de risco para a higidez física, como no caso dos médicos, odontólogos, auxiliares de enfermagem e agentes de saúde pública. 
	50. Com o fito de apurar a situação do ato objeto destes autos colimado com o entendimento desta Corte acima descrito, foi expedida a diligência e oitiva citadas nos itens 3 e 4 desta instrução, respectivamente; visto que a natureza do cargo do interessado (auxiliar operacional de serviços diversos) não pressupunha, a priori, que este estivesse exposto a condições insalubres, necessitando verificar se existe o laudo pericial a comprovar a situação. 
	51. Cabe destacar que, atualmente, o assunto em tela, no âmbito do Poder Executivo Federal, está normatizado por meio da Orientação Normativa 15/2013 (peça 58) , que assim estabelece no seu artigo 2º, §2º: 
	§ 2º Não será admitida prova exclusivamente testemunhal ou apenas a comprovação da percepção de adicional de insalubridade ou periculosidade ou gratificação por trabalhos com Raios-X ou substâncias radioativas para fins de comprovação do tempo de serviço público prestado sob condições especiais. 
	52. Portanto, o simples percebimento do adicional de insalubridade, mesmo que comprovado, não seria suficiente para fundamentar a conversão de tempo e a respectiva averbação de tempo insalubre. 
	53. Compulsando a referida ON, o seu artigo 3ª, na forma abaixo descrita, estabelece os profissionais que poderiam ser contemplados com a referida averbação, sendo que, para este caso concreto, o interessado estaria amparado no inciso II, haja vista que, supostamente, foi exposto a agentes nocivos. 
	Art. 3º As atribuições consideradas como exercidas em condições especiais, capazes de possibilitar a conversão de tempo de serviço especial em comum poderão ser enquadradas com base nos seguintes critérios: 
	I - pela ocupação de emprego público cujas atribuições sejam análogas às atividades profissionais das categorias presumidamente sujeitas a condições especiais, de acordo com as ocupações/grupos profissionais constantes no Anexo I desta Orientação Normativa; ou 
	II - por exposição a agentes nocivos no exercício de atribuições do emprego público, em condições análogas às que permitem enquadrar as atividades profissionais como perigosas, insalubres ou penosas, de acordo com Anexo II desta Orientação Normativa. 
	54. Em seguida, o artigo 4º da referida ON estabelece a documentação comprobatória, para aqueles enquadrados no inciso II do artigo 3º, situação na qual se enquadra o interessado, nos termos abaixo: 
	'Art. 4º Somente serão analisados pelos órgãos e entidades do SIPEC, requerimentos de conversão de tempo especial em comum instruídos com os seguintes documentos, cumulativamente: 
	(...) 
	II - Para o servidor que se enquadre na hipótese do inciso II do art. 3º: 
	a) Formulário de informações sobre atividades exercidas em condições especiais; 
	b) Laudo Técnico de Condições Ambientais do Trabalho (LTCAT) , conforme Anexo VI desta Orientação Normativa, observado o disposto no art. 8º ou os documentos aceitos em substituição àquele, consoante o que dispõe o art. 9º desta Orientação Normativa; 
	c) Parecer da perícia médica, em relação ao enquadramento por exposição a agentes nocivos, na forma do art. 11 desta Orientação Normativa; e 
	d) Portaria de designação do servidor para operar com raios X e substâncias radioativas, na forma do Decreto n. 81.384, de 22 de fevereiro de 1978, quando for o caso. 
	55. Por fim, o artigo 5º da referida ON é enfático quanto ao modelo de documentação válido: 
	'Art. 5º Somente será aceito como formulário de informações sobre atividades exercidas em condições especiais, de que tratam os incisos I e II do art. 4º desta Orientação Normativa, o modelo de tal documento instituído para o Regime Geral de Previdência Social, segundo seu período de vigência, sob as siglas SB-40, DISESBE 5235, DSS-8030 ou DIRBEN 8030, quando emitidos até 31 de dezembro de 2003'. 
	
	56. Compulsando a documentação encaminhada pelo Gestor (peça 8, pg. 1-9) , não se verifica a existência do laudo pericial atestando as condições insalubres. Em esclarecimentos encaminhados em resposta a Oitiva (peças 47 e 48) , o interessado apenas informa que a averbação em tela obedeceu à legislação e foi apurada por meio de Procedimento Administrativo.
	 57. Destarte, resta maculada a averbação de tempo em apreço e, em decorrência, caberá propor que o ato seja apreciado pela ilegalidade. 
	Em relação ao Sr. PAULO ROBERTO PEREIRA 
	58. O ato inicial de aposentadoria (10714952-04-2008-000143-6) foi apreciado pela legalidade, conforme Acórdão 6856/2009-TCU-Primeira Câmara, relator Ministro Marcos Bemquerer (Processo Processo 019.055/2009-7) . 
	59. Em análise, verifica-se que o interessado foi inativado em 29/5/2008, com proventos integrais, computados mais de 36 anos de tempo de atividade (considerando o tempo insalubre averbado) . Incorporou, ainda, 13% a título de adicional por tempo de serviço. O fundamento legal da aposentadoria foi aquele descrito no artigo 6º da EC 41/2003. 
	60. O Gestor de Pessoal prestou o seguinte esclarecimento: Foi alterado o fundamento legal da aposentadoria pelo art. 6º, incisos I, II, III e IV, da EC nº 41/03, passando de aposentadoria por invalidez com proventos calculados na forma do art. 1º da Lei nº 10.887/04, para aposentadoria integral. Em cumprimento às Orientações Normativas nº 3, de 18 MAIO 2007 e 7, de 20 NOV 2007, do Ministério do Planejamento, Orçamento e Gestão, foi averbado o tempo de serviço especial, prestado durante o período compreendido entre 01/07/1985 a 11/12/1990, sendo acrescido ao total de tempo de serviço o equivalente a 795dias (fator de conversão 1.40) , convertidos em 02a 02m 05d, na base de 365 dias anuais e 30 mensais. 
	61. Em consulta ao tempo de serviço e averbações, consta o cômputo de 2 anos, 2 meses e 5 dias a título de tempo insalubre celetista ("ON nº s 3 e7/07/SRH/MP") . 
	62. Em análise da questão, por meio do Acórdão 2008/2006-TCU-Plenário (Relator Ministro Walton Alencar Rodrigues) , esta Corte reconheceu a validade da averbação a título de tempo insalubre aos profissionais celetistas que laboravam sob essa condição antes da publicação da Lei 8.112/90. 
	63. Posteriormente, por meio do Acórdão 911/2014-TCU-Plenário (Relator Ministro Benjamin Zymler) , o entendimento acima descrito foi aperfeiçoado. Neste julgado, esta Corte de Contas, ciosa em evitar interpretações extensivas - interpretações essas que acabariam por desvirtuar a vontade do legislador ao prever o cálculo diferenciado para o tempo de serviço prestado em atividades insalubres, penosas ou perigosas -, deixou assente que o sobredito Acórdão 2008/2006-TCU-Plenário, apesar de reconhecer em tese a possibilidade de cômputo ponderado do tempo especial para fins de aposentadoria estatutária, não disciplinou a forma como a Administração deveria proceder para averbar o tempo de atividade insalubre no caso concreto. 
	64. Desse modo, ponderou o Ministro-Relator Benjamim Zymler que os cargos de natureza eminentemente administrativa não podem ser beneficiados pela contagem especial, salvo se restar efetivamente demonstrada a existência de risco ou de agentes nocivos à saúde no local de trabalho. Transcreve-se a seguir excerto do Voto condutor do Acórdão: 
	'O simples vínculo do servidor com o Ministério da Saúde não autoriza a concessão de tempo de atividade especial, pois, ainda que ligado à área de saúde, existem diversas atividades que são exercidas em condições normais, sem exposição a agentes patológicos além dos limites tolerados, assim definidos em norma regulamentar. Veja-se, por exemplo, a situação do agente administrativo. É de supor que os ocupantes desse cargo exercem as atividades nas mesmas condições, seja no Ministério da Saúde ou no Ministério do Planejamento, por exemplo'. 
	65. Nessa mesma assentada, observou-se que este Tribunal, a título de racionalidade administrativa, vem aceitando a averbação do tempo de atividade insalubre realizada de ofício pelo órgão de origem em relação a cargos cujo exercício, presume-se, envolve atividades de risco para a higidez física, como no caso dos médicos, odontólogos, auxiliares de enfermagem e agentes de saúde pública. 
	66. In casu, o interessado é 'artífice de mecânica', o que caracteriza o exercício de atividade que envolve risco a higidez física. Destarte, não se verifica irregularidade na averbação em análise. 
	67. Em consulta ao contracheque à peça 57 e em cotejo com a tabela salarial à peça 23, não se verifica irregularidade nos proventos pagos. A rubrica "GDATEM" pode ser paga em valor superior a 50pts, no caso da opção prevista no artigo 87 da Lei 13.324/2016. 
	68. Destarte, não se verifica óbice para que o ato seja apreciado pela legalidade.
	Em relação ao Sr. PAULO TOSHIO DOZONO 
	69. Em análise do ato objeto destes autos, verifica-se que o interessado foi inativado em 17/6/2013, com proventos integrais, computados mais de 37 anos de tempo de atividade (considerando o tempo insalubre averbado) . Incorporou, ainda, 16% a título de adicional por tempo de serviço. O fundamento legal da aposentadoria foi aquele descrito no artigo 3º da EC 47/2005. 
	70. O Gestor de Pessoal prestou o seguinte esclarecimento: 
	1 - Em cumprimento às Orientações Normativas nº 3, de 18 MAIO 2007 e 7, de 20 NOV 2007, do Ministério do Planejamento, Orçamento e Gestão, foi averbado o tempo de serviço especial, prestado durante o período compreendido entre 29/04/1982 a 11/12/1990, sendo acrescido ao total de tempo de serviço o equivalente a 1258 dias (fator de conversão 1.40) convertidos em 03a 05m 13d, na base de 365 dias anuais e 30 mensais. 
	2 - Tendo em vista haver saído com incorreção nos dados cadastrais constantes no TPA no campo Nível, onde se lê: (NI) leia-se (NS) 
	71. Em análise do tempo em menção averbado, valem as conclusões expostas nos itens 46 a 49 desta instrução. In casu, o interessado é "pesquisador" (tecnologista-químico) , tendo laborado na área de fabricação e manutenção de explosivos, conforme documentação à peça 50 apresentada pelo interessado, o que caracteriza o exercício de atividade que envolve risco a higidez física. Destarte, não se verifica irregularidade na averbação em análise. 
	72. Em consulta ao contracheque à peça 57 e em cotejo com a tabela salarial à peça 22, não se verifica irregularidade nos proventos pagos. A rubrica "GDACT" pode ser paga em valor superior a 50pts, no caso da opção prevista no artigo 87 da Lei 13.324/2016; e a rubrica "GD PARC COMPL" decorre do estabelecido no artigo 88, §5º, do mesmo diploma (vide também Orientação Normativa à peça 59 que regulamentou a questão) . 
	73. Destarte, não se verifica óbice para que o ato seja apreciado pela legalidade. 
	Em relação ao Sr. RENATO MADEIRA BRANCO 
	74. Em análise do ato objeto destes autos, verifica-se que o interessado foi inativado em 20/9/2013, com proventos integrais, computados mais de 38 anos de tempo de atividade (considerando o tempo insalubre averbado) . Incorporou, ainda, 18% a título de adicional por tempo de serviço. O fundamento legal da aposentadoria foi aquele descrito no artigo 3º da EC 47/2005. 
	75. O Gestor de Pessoal prestou o seguinte esclarecimento: Em cumprimento às Orientações Normativas nº 3, de 18 MAIO 2007 e 7, de 20 NOV 2007, do Ministério do Planejamento, Orçamento e Gestão, foi averbado o tempo de serviço especial, prestado durante o período compreendido entre (01 / 04 / 1980 a 11/12/1990) , sendo acrescido ao total de tempo de serviço o equivalente a 1562 dias (fator de conversão 1.40) , convertidos em 04 a 03 m 12 d, na base de 365 dias anuais e 30 mensais
	76. Em análise do tempo em menção averbado, valem as conclusões expostas nos itens 46 a 49 desta instrução. In casu, o interessado é "pesquisador", tendo laborado com combustível propelente e explosivos, conforme documentação à peça 49 apresentada pelo interessado, o que caracteriza o exercício de atividade que envolve risco a higidez física. Destarte, não se verifica irregularidade na averbação em análise. 
	77. Em consulta ao contracheque à peça 57 e em cotejo com a tabela salarial à peça 22, não se verifica irregularidade nos proventos pagos. A rubrica "GDACT" pode ser paga em valor superior a 50pts, no caso da opção prevista no artigo 87 da Lei 13.324/2016; e a rubrica "GD PARC COMPL" decorre do estabelecido no artigo 88, §5º, do mesmo diploma (vide também Orientação Normativa à peça 59 que regulamentou a questão) . 
	78. Destarte, não se verifica óbice para que o ato seja apreciado pela legalidade. 
	Em relação ao Sr. RIVALDA FERREIRA DE MENEZES 
	79. Em análise do ato objeto destes autos, verifica-se que a interessada foi inativada em 24/3/2014, com proventos integrais, computados mais de 30 anos de tempo de atividade (considerando o tempo insalubre averbado) . Incorporou, ainda, 13% a título de adicional por tempo de serviço. O fundamento legal da aposentadoria foi aquele descrito no artigo 3º da EC 47/2005. 
	80. O Gestor de Pessoal prestou o seguinte esclarecimento: Em cumprimento às Orientações Normativas nº 3, de 18 MAIO 2007 e 7, de 20 NOV 2007, do Ministério do Planejamento, Orçamento e Gestão, foi averbado o tempo de serviço especial, prestado durante o período compreendido entre (21 / 03 / 1985 a 11/12/1990) , sendo acrescido ao total de tempo de serviço o equivalente a 417 dias (fator de conversão 1.20) , convertidos em 01 a 01 m 23 d, na base de 365 dias anuais e 30 mensais. 
	81. Por meio do Acórdão 2008/2006-TCU-Plenário (Relator Ministro Walton Alencar Rodrigues) , esta Corte reconheceu a validade da averbação a título de tempo insalubre aos profissionais de saúde que laboravam sob o regime celetista antes da publicação da Lei 8.112/90, situação no qual se enquadra a interessada. Destarte, não se vislumbra irregularidade, neste ponto, capaz de macular a legalidade do ato. 
	82. Em consulta ao contracheque à peça 57 e em cotejo com a tabela salarial à peça 20, não se verifica irregularidade nos proventos pagos. A rubrica "GDPGPE" pode ser paga em valor superior a 50pts, no caso da opção prevista no artigo 87 da Lei 13.324/2016. 
	83. Destarte, não se verifica óbice para que o ato seja apreciado pela legalidade. 
	Em relação ao Sr. ROBERTO MASATO ANAZAWA
	84. Em análise do ato objeto destes autos, verifica-se que o interessado foi inativado em 23/10/2012, com proventos integrais, computados mais de 40 anos de tempo de atividade (considerando o tempo insalubre averbado) . Incorporou, ainda, 14% a título de adicional por tempo de serviço. O fundamento legal da aposentadoria foi aquele descrito no artigo 3º da EC 47/2005. 
	85. O Gestor de Pessoal prestou o seguinte esclarecimento: Com base nos Art. 19-A e 19-F, da Lei N° 11.907/09, em conformidade com o contido no item 13 da Nota Técnica 280/2009/COGES/DENOP/SRH, de 29/09/2009 e do Parecer MP/CONJUR/MAA/N° 1987-2.4/2006, nas quais ressaltam que as aposentadorias com base no Art. 3° da E. C. N° 47/2005, a gratificação GDACT integrará os proventos na inatividade, considerando-se o último valor percebido em atividade. Em cumprimento às Orientações Normativas nº 3, de 18 MAIO 2007 e 7, de 20 NOV 2007, do Ministério do Planejamento, Orçamento e Gestão, foi averbado o tempo de serviço especial, prestado durante o período compreendido entre (01 / 10 / 1984 a 11/12/1990) , sendo acrescido ao Para verificar as assinaturas, acesse www.tcu.gov.br/autenticidade, informando o código 62544729. 12 TRIBUNAL DE CONTAS DA UNIÃO Secretaria de Fiscalização de Pessoal 1ª DIAT total de tempo de serviço o equivalente a 905 dias (fator de conversão 1.40) , convertidos em 02a 05m 25d, na base de 365 dias anuais e 30 mensais 
	86. No caso da averbação acima descrita e considerando os argumentos expostos nos itens 46 a 52 da presente instrução, a priori, faz-se necessário avaliar se houve a comprovação do efetivo exercício de atividades insalubres por parte do interessado. Todavia, como ele computou mais de 40 anos de tempo de contribuição, ainda que eventualmente se exclua o período em menção, o interessado computaria o tempo mínimo de contribuição exigido pelo fundamento legal de aposentadoria apontado no ato. Destarte, cabe considerar que não é necessário aprofundar a análise desta questão. 
	87. No que tange ao pagamento da rubrica GDACT com base no último valor percebido, tal fato é considerado irregular por esta Corte, conforme já explanado nos itens 28 e 29 desta instrução. Destarte, resta considerar o pagamento irregular e propor que o ato seja apreciado pela ilegalidade. O servidor foi ouvido (peça 31) , mas não se pronunciou a respeito dessa impropriedade. 
	Em relação a Sra. SUELI NILDA MOREIRA DA SILVA MARTINS 
	88. Em análise do ato objeto destes autos, verifica-se que a interessada foi inativada em 18/08/2014, com proventosintegrais, computados mais de 42 anos de tempo de atividade. Incorporou, ainda, 27% a título de adicional por tempo de serviço. O fundamento legal da aposentadoria foi aquele descrito no artigo 3º da EC 47/2005. 
	89. Em consulta ao contracheque à peça 57 e em cotejo com a tabela salarial à peça 22, não se verifica irregularidade nos proventos pagos. A rubrica "GDACT" pode ser paga em valor superior a 50pts, no caso da opção prevista no artigo 87 da Lei 13.324/2016. 
	90. Destarte, não se verifica óbice para que o ato seja apreciado pela legalidade. 
	Em relação a Sra. SUELY CARUSO
	91. Em análise do ato objeto destes autos, verifica-se que a interessada foi inativada em 20/03/2012, com proventos integrais, computados mais de 33 anos de tempo de atividade (considerando o tempo insalubre averbado) . Incorporou, ainda, 18% a título de adicional por tempo de serviço. O fundamento legal da aposentadoria foi aquele descrito no artigo 3º da EC 47/2005. 
	92. O Gestor de Pessoal prestou o seguinte esclarecimento: Em cumprimento às Orientações Normativas nº 3, de 18 MAIO de 2007 e 7, de 20 NOV 2007, do Ministério do Planejamento, Orçamento e Gestão, foi averbado o tempo de serviço especial, prestado durante o período compreendido entre 01/01/1982 a 11/12/1990, sendo acrescido ao total de tempo de serviço o equivalente a 653 dias (fator de conversão 1.20) , convertidos em 01a 09m 18d, na base de 365 dias anuais e 30 mensais. 
	93. Por meio do Acórdão 2008/2006-TCU-Plenário (Relator Ministro Walton Alencar Rodrigues) , esta Corte reconheceu a validade da averbação a título de tempo insalubre aos profissionais de saúde que laboravam sob o regime celetista antes da publicação da Lei 8.112/90, situação no qual se enquadra a interessada. Destarte, não se vislumbra irregularidade, neste ponto, capaz de macular a legalidade do ato. 
	94. Em consulta ao contracheque à peça 57 e em cotejo com a tabela salarial à peça 20, não se verifica irregularidade nos proventos pagos. A rubrica "GDPGPE" pode ser paga em valor superior a 50pts, no caso da opção prevista no artigo 87 da Lei 13.324/2016. 
	95. Em consulta aos sistemas informatizados desta Corte, constata-se que a interessada desempenhou cargo efetivo na Prefeitura Municipal do Rio de Janeiro, no cargo de auxiliar de enfermagem. Nos termos do artigo 37, XVI e §10, da CF/88, tal acumulação não constitui irregularidade, visto ser plausível que os profissionais de saúde acumulem duas atividades. 
	96. No que tange a compatibilidade de horários, a Jurisprudência desta Corte evoluiu no sentido de não existir limite prévio máximo para a jornada de trabalho total, conforme Acórdão 1707/2019-TCU-Plenário (relator Ministro Bruno Dantas) . Cabe destacar que o regime de trabalho dos profissionais de saúde não se limita ao horário comercial, podendo ser desempenhado aos finais de semana e/ou sob a forma de escala de trabalho.
	97. Destarte, não se verifica óbice para que o ato seja apreciado pela legalidade. 
	Em relação a Sra. VERA LÚCIA RAMOS DA SILVA 
	98. O ato inicial de aposentadoria foi apreciado pela legalidade, conforme Acórdão 1913/2013-TCU-Segunda Câmara (relator Ministro-substituto Marcos Bemquerer) . 
	99. Em análise do ato de alteração objeto destes autos, verifica-se que a interessada foi inativada em 01/04/2009; e, atualmente, os proventos estão sendo pagos na proporção de 27/30. Incorporou, ainda, 15% a título de adicional por tempo de serviço. 
	100. O Gestor Pessoal de prestou o seguinte esclarecimento: 
	1- Em cumprimento às Orientações Normativas nº 3, de 18 MAIO 2007 e 7, de 20 NOV 2007, do Ministério do Planejamento, Orçamento e Gestão, foi averbado o tempo de serviço especial prestado durante o período compreendido entre 24/08/1983 a 11/12/1990, sendo acrescido ao total de tempo de serviço o equivalente a 533 dias (fator de conversão 1.20) , convertidos em 01a 05m 18d, na base de 365 dias anuais e 30 mensais. 
	2- Em virtude de alteração do fundamento legal constante da Portaria DIRAP nº 1662/3PC, de 31/03/2009, publicada no DOU nº 62, de 01/04/2009, conforme Portaria de alteração DIRAP nº 4982/4PC1, de 29/10/2012, publicada no DOU Nº 211, de 31/10/2012, para acrescentar o disposto na EC nº 70/2012, publicada no DOU de 30/03/2012, passando seus proventos a serem calculados com base na remuneração do cargo efetivo em que se deu a aposentadoria, a contar da publicação da referida Emenda. 
	101. Por meio do Acórdão 2008/2006-TCU-Plenário (Relator Ministro Walton Alencar Rodrigues) , esta Corte reconheceu a validade da averbação a título de tempo insalubre aos profissionais de saúde que laboravam sob o regime celetista antes da publicação da Lei 8.112/90, situação no qual se enquadra a interessada. Destarte, não se vislumbra irregularidade, neste ponto, capaz de macular a legalidade do ato. 
	102. Em consulta ao contracheque à peça 57 e em cotejo com a tabela salarial à peça 20, não se verifica irregularidade nos proventos pagos. A rubrica "GDPGPE" pode ser paga em valor superior a 50pts, no caso da opção prevista no artigo 87 da Lei 13.324/2016. 
	103. Destarte, não se verifica óbice para que o ato seja apreciado pela legalidade. 
	Em relação ao Sr. VITORINO PEDROSO BARBOZA 
	104. Em análise do ato objeto destes autos, verifica-se que o interessado foi inativado em 25/9/2012, com proventos integrais, computados mais de 39 anos de tempo de atividade (considerando o tempo insalubre averbado) . Incorporou, ainda, 21% a título de adicional por tempo de serviço. O fundamento legal da aposentadoria foi aquele descrito no artigo 3º da EC 47/2005. 
	105. O Gestor de Pessoal de prestou os seguintes esclarecimentos: Em cumprimento às Orientações Normativas nº 3, de 18 MAIO 2007 e 7, de 20 NOV 2007, do Ministério do Planejamento, Orçamento e Gestão, foi averbado o tempo de serviço especial, prestado durante o período compreendido entre 01/06/1981 a 11/12/1990, sendo acrescido ao total Para verificar as assinaturas, acesse www.tcu.gov.br/autenticidade, informando o código 62544729. 14 TRIBUNAL DE CONTAS DA UNIÃO Secretaria de Fiscalização de Pessoal 1ª DIAT de tempo de serviço o equivalente a 1.372 dias (fator de conversão 1.40) , convertidos em 03a 09m 07d, na base de 365 dias anuais e 30 mensais. 106. No caso da averbação acima descrita e considerando os argumentos expostos nos itens 46 a 52 da presente instrução, a priori, faz-se necessário avaliar se houve a comprovação do efetivo exercício de atividades insalubres por parte do interessado. Todavia, como ele computou mais de 39 anos de tempo de contribuição, ainda que eventualmente se exclua o período em menção, o interessado computaria o tempo mínimo de contribuição exigido pelo fundamento legal de aposentadoria apontado no ato. Destarte, cabe considerar que não é necessário aprofundar a análise desta questão. 107. Em consulta ao contracheque à peça 57 e em cotejo com a tabela salarial à peça 60, não se verifica irregularidade nos proventos pagos. A rubrica "GDASA" pode ser paga em valor superior a 50pts, no caso da opção prevista no artigo 87 da Lei 13.324/2016. 108. Destarte, não se verifica óbice para que o ato seja apreciado pela legalidade. Em relação ao Sr. WALDEMIR NONATO DE LIMA 109. O ato inicial de aposentadoria foi apreciado pela legalidade, conforme Processo Processo 017.540/1996-8. 
	110. Em análise do ato de alteração objeto destes autos, verifica-se que o interessado foi inativado em 11/10/1995. Atualmente, os proventos estão sendo pagos de forma integral, computados mais de 35 anos de tempo de atividade (considerando o tempo insalubre averbado) . Incorporou, ainda, 32% a título de adicional por tempo de serviço e quintos. 
	111. O Gestor de Pessoal prestou o seguinte esclarecimento: Em cumprimento às Orientações Normativas nº 3, de 18 MAIO 2007 e 7, de 20 NOV 2007, do Ministério do Planejamento, Orçamento e Gestão, foi averbado o tempo de serviço especial prestado durante o período compreendido entre 01/06/1981 a 27/08/1989, sendo acrescido ao total de tempo de serviço o equivalente a 942 dias (fator de conversão 1.40) , convertidos em 02a 07m 02d, na base de 365 dias anuais e 30 mensais. 
	112. No que tange a averbação em apreço, valem as conclusões expostas nos itens 46 a 52 desta instrução. Compulsando a documentação encaminhada pelo Gestor (peça 8, pg. 48-50) , não se verifica a existência do laudo pericial atestando as condições insalubres. Em esclarecimentos encaminhados em resposta a Oitiva (peça 43) , o interessado apresenta os seguintes argumentos: a) invoca o princípio da boa-fé e da segurança jurídica; b) ocorrência do prazo decadencial do artigo 54 da Lei 9784/99; c) suscita decisões do STF que suspendem decisões do TCU. 
	113. Os argumentos apresentados não merecem prosperar. Explica-se. 
	114. Verifica-se que o Princípio da Segurança Jurídica é vetor importante do Direito, que impõe ao magistrado a ponderação de sua incidência no caso concreto, mas sempre em face de outros princípios estruturantes da Administração Pública, como o princípio da legalidade, expresso na Constituição Federal, a partir do qual se estrutura todo o direito público e administrativo. 115. A apreciação de atos de concessão de aposentadoria pela ilegalidade não infringe o princípio da segurança jurídica. Não há que se falar em direito adquirido antes que o ato complexo esteja definitivamente registrado por este Tribunal, muito menos quando a concessão traz em seu bojo vício insanável, por não haver lei que a suporte. 
	116. Em suma, entende-se que não se pode garantir o registro de uma aposentadoria considerada ilegal pelo TCU invocando apenas princípios tais como o da segurança jurídica, boa-fé e razoabilidade, os quais deverão ser sopesados também com o princípio da legalidade. 
	117. No caso em apreço, não houve o respectivo registro em razão da constatação de ilegalidade no ato, o que afasta, por si só, a presunção de legitimidade do ato administrativo que lhe concedeu o benefício, não havendo, assim, que se falar em violação da segurança jurídica ou de proteção da confiança. 
	118. No que concerne ao princípio da boa-fé, ele é levado em consideração à medida que o Tribunal não exige que os valores já pagos indevidamente sejam ressarcidos aos cofres públicos, pois é aplicado o teor do enunciado de jurisprudência 106 da Súmula do TCU. 
	119. Esta Corte de Contas, no tocante à decadência, prevista no art. 54 da Lei 9.784/1999, entende que o referido dispositivo legal, ao ser aplicado aos atos de aposentadoria e pensão, conta seu prazo decadencial somente a partir do respectivo registro pelo Tribunal de Contas da União, visto que, em se tratando de ato complexo, só é aperfeiçoado quando de seu registro pelo TCU. Portanto, o prazo decadencial não pode ser contado a partir da concessão administrativa, mas sim a partir do exame pelo TCU. Esse é o teor da Súmula TCU 278/2012, a seguir transcrita: SÚMULA 278/2012: Os atos de aposentadoria, reforma e pensão têm natureza jurídica de atos complexos, razão pela qual os prazos decadenciais a que se referem o § 2º do art. 260 do Regimento Interno e o art. 54 da Lei nº 9.784/99 começam a fluir a partir do momento em que se aperfeiçoam com a decisão do TCU que os considera legais ou ilegais, respectivamente. 
	120. Destarte, resta maculada a averbação de tempo em apreço e, em decorrência, caberá propor que o ato seja apreciado pela ilegalidade. 
	Em relação a Sra. YELISETTY SREE RAMA KRISHNA 
	121. O ato inicial de aposentadoria foi apreciado pela legalidade, conforme Acórdão 5570/2014-TCU-Primeira Câmara, relator Ministro-substituto Marcos Bemquerer. 
	122. Em análise do ato de alteração objeto destes autos, verifica-se que a interessada foi inativada em 6/9/2013. Atualmente, os proventos estão sendo pagos de forma proporcional, computados mais de 27 anos de tempo de atividade. Incorporou, ainda, 12% a título de adicional por tempo de serviço. 
	123. O Gestor de Pessoal prestou o seguinte esclarecimento: O TPA Nº 0271-14 substitui o de nº 0135/14, em virtude de correção do valor da GDACT. 
	124. Em consulta ao contracheque à peça 57 e em cotejo com a tabela salarial à peça 22, não se verifica irregularidade nos proventos pagos. A rubrica "GDACT" pode ser paga em valor superior a 50pts, no caso da opção prevista no artigo 87 da Lei 13.324/2016; e a rubrica "GD PARC COMPL" decorre do estabelecido no artigo 88, §5º, do mesmo diploma (vide também Orientação Normativa à peça 59 que regulamentou a questão) . 
	125. Destarte, não se verifica óbice para que o ato seja apreciado pela legalidade. 
	Em relação ao Sr. EDILSON LIMEIRA LEITE, EDINÉA CORRÊA SOUZA e MARIA DA GLÓRIA SILVA OLIVEIRA 
	126. Os interessados acima relacionados faleceram. Nestes casos, o art. 260, § 5º, do Regimento Interno do TCU, preconiza que o Tribunal poderá considerar prejudicado, por perda de objeto, o exame dos atos de "concessão cujos efeitos financeiros tenham se exaurido antes de seu processamento pela Corte, seja pelo falecimento dos favorecidos, seja pelo advento do termo final das condições objetivas necessárias à manutenção do benefício". Portanto, tal fato será aplicado aos interessados em questão. 
	CONCLUSÃO 
	127. Aos interessados abaixo relacionados, será proposto que os atos sejam apreciados pela legalidade. 
	-ANA MARIA DOS SANTOS, CPF XXX.992.217-XX, ato número 10714952-04-2013- 000039-0 (inicial) ; 
	-CRISTINA DE AVILA CARDOSO, CPF XXX.379.997-XX, ato número 10714952-04- 2013-000163-9 (1ª alteração) e 10714952-04-2013-000386-0 (2ª alteração) ; 
	-EDNALVA SANTOS, CPF XXX.502.707-XX, ato número 10714952-04-2011-000244-3 (1ª alteração) e 10714952-04-2013-000019-5 (2ª alteração) ; 
	-MARIA DA GRAÇA ALVES MARQUES, CPF XXX.352.472-XX, ato número 10714952-04-2012-000262-4 (inicial) ; 
	-MAURO MELO DOLINSKY, CPF XXX.256.278-XX, ato número 10714952-04-2013- 000120-5 (1ª alteração) ; 
	-PAULO ROBERTO PEREIRA, CPF XXX.130.277-XX, ato número 10714952-04-2011- 000061-0 (1ª alteração) ; 
	-PAULO TOSHIO DOZONO, CPF XXX.411.808-XX, ato número 10714952-04-2013- 000319-4 (inicial) ; 
	-RENATO MADEIRA BRANCO, CPF XXX.671.657-XX, ato número 10714952-04-2013- 000431-0 (inicial) ; 
	-RIVALDA FERREIRA DE MENEZES, CPF XXX.592.007-XX, ato número 10714952- 04-2014-000142-9 (inicial) ; 
	-SUELI NILDA MOREIRA DA SILVA MARTINS, CPF XXX.424.898-XX, ato número 10714952-04-2014-000271-9 (inicial) ; 
	-SUELY CARUSO, CPF XXX.278.477-XX, ato número 10714952-04-2012-000143-1 (inicial) ; 
	-VERA LÚCIA RAMOS DA SILVA, CPF XXX.350.924-XX, ato número 10714952-04- 2013-000045-4 (alteração) ; 
	-VITORINO PEDROSO BARBOZA, CPF XXX.860.847-XX, ato número 10714952-04- 2012-000376-0 (inicial) ; 
	-WALDEMIR NONATO DE LIMA, CPF XXX.640.151-XX, ato número 10714952-04- 2012-000296-9 (alteração) ; 
	-YELISETTY SREE RAMA KRISHNA, CPF XXX.498.548-XX, ato número 10714952- 04-2014-000281-6 (alteração) . 128. Quanto aos atos abaixo descritos, caberá proposta de apreciação pela ilegalidade, em virtude do pagamento irregular de rubrica (GDACT) . 
	-IARA BRAZ NEVES, CPF XXX.335.220-XX, ato número 10714952-04-2010-000129-0 (inicial) ; 
	-ROBERTO MASATO ANAZAWA, CPF XXX.626.168-XX, ato número 10714952-04- 2012-000386-8 (inicial) . 
	129. Quanto aos atos abaixo descritos, caberá proposta de apreciação pela ilegalidade, em virtude de averbação irregular de tempo de contribuição. 
	-PAULO LUCAS BATISTA, CPF XXX.721.696-XX, ato número 10714952-04-2013- 000122-1 (inicial) ; 
	130. Em relação aos atos abaixo relacionados, será proposto que sejam "considerados prejudicados por perda de objeto". 
	-EDILSON LIMEIRA LEITE, CPF XXX.167.177-XX, ato número 10714952-04-2013- 000117-5 (inicial) ; 
	-EDINÉA CORRÊA SOUZA, CPF XXX.648.897-XX, ato número 10714952-04-2012- 000316-7 (2ª alteração) ; 
	-MARIA DA GLÓRIA SILVA OLIVEIRA, CPF XXX.524.761-XX, ato número 10714952-04-2012-000326-4 (1ª alteração) .
	PROPOSTA DE ENCAMINHAMENTO 
	131. Ante o exposto, propõe-se: 
	a) considerar ilegal e recusar registro aos atos abaixo nominados, com base nos arts. 71, inciso III, da Constituição Federal, 1º, inciso V, e 39, inciso II, da Lei 8.443/1992 e 260, § 1º, do Regimento Interno do Tribunal de Contas da União (TCU) ; 
	-IARA BRAZ NEVES, CPF XXX.335.220-XX, ato número 10714952-04-2010-000129-0 (inicial) ; 
	-PAULO LUCAS BATISTA, CPF XXX.721.696-XX, ato número 10714952-04-2013- 000122-1 (inicial) ; 
	-ROBERTO MASATO ANAZAWA, CPF XXX.626.168-XX, ato número 10714952-04- 2012-000386-8 (inicial) . 
	b) dispensar a devolução dos valores indevidamente recebidos até a data da ciência do DIRETORIA DE ADMINISTRAÇÃO DO PESSOAL do Acórdão que vier a ser proferido, com base no Enunciado 106 da Súmula da Jurisprudência do TCU; 
	c) esclarecer aos interessados que, no caso de não provimento de recurso eventualmente interposto junto ao TCU, deverão ser repostos os valores recebidos após a ciência do acórdão; 
	d) determinar à DIRETORIA DE ADMINISTRAÇÃO DO PESSOAL, com base no art. 45 da Lei 8.443/1992, que: 
	d.1) faça cessar os pagamentos decorrentes dos atos impugnados, comunicando ao TCU, no prazo de quinze dias, as providências adotadas, nos termos dos art. 262, caput, do Regimento Interno do TCU, 8º, caput, da Resolução - TCU 206/2007; 
	d.2) em relação a Sra. IARA BRAZ NEVES e ao Sr. ROBERTO MASATO ANAZAWA, cadastre novos atos, livres das irregularidades apontadas, submetendo-os ao TCU no prazo de trinta dias, nos termos dos arts. 262, § 2º, do Regimento Interno do TCU e 19, § 3º, da Instrução Normativa - TCU 78/2018; 
	d.3) em relação ao Sr. PAULO LUCAS BATISTA, caso manifeste interesse, pode se manter aposentado com base em outro fundamento legal e desde que cumpra o requisito legais exigidos; ou poderá retornar à atividade para completar o requisito temporal para nova aposentadoria ¿ a qual, obrigatoriamente, deverá fundamentar-se nas regras vigentes no momento da nova concessão; informe aos interessados o teor do Acórdão que vier a ser prolatado, encaminhando ao TCU, no prazo de trinta dias, comprovante da data de ciência pelo respectivo interessado, nos termos do art. 4º, § 3º, da Resolução - TCU 170/2004. 
	e) considerar legais e determinar o registro dos atos de concessão de aposentadoria dos interessados abaixo nominados, com fundamento nos arts. 71, inciso III, da Constituição Federal, 1º, inciso V, e 39, inciso II, da Lei 8.443/1992 e 260, § 1º, do Regimento Interno do Tribunal de Contas da União.
	 -ANA MARIA DOS SANTOS, CPF XXX.992.217-XX, ato número 10714952-04-2013- 000039-0 (inicial) ; 
	-CRISTINA DE AVILA CARDOSO, CPF XXX.379.997-XX, ato número 10714952-04- 2013-000163-9 (1ª alteração) e 10714952-04-2013-000386-0 (2ª alteração) ; 
	-EDNALVA SANTOS, CPF XXX.502.707-XX, ato número 10714952-04-2011-000244-3 (1ª alteração) e 10714952-04-2013-000019-5 (2ª alteração) ; 
	-MARIA DA GRAÇA ALVES MARQUES, CPF XXX.352.472-XX, ato número 10714952-04-2012-000262-4 (inicial) ; 
	-MAURO MELO DOLINSKY, CPF XXX.256.278-XX, ato número 10714952-04-2013- 000120-5 (1ª alteração) ; 
	-PAULO ROBERTO PEREIRA, CPF XXX.130.277-XX, ato número 10714952-04-2011- 000061-0 (1ª alteração) ; 
	-PAULO TOSHIO DOZONO, CPF XXX.411.808-XX, ato número 10714952-04-2013- 000319-4 (inicial) ; 
	-RENATO MADEIRA BRANCO, CPF XXX.671.657-XX, ato número 10714952-04-2013- 000431-0 (inicial) ; 
	-RIVALDA FERREIRA DE MENEZES, CPF XXX.592.007-XX, ato número 10714952- 04-2014-000142-9 (inicial) ; 
	-SUELI NILDA MOREIRA DA SILVA MARTINS, CPF XXX.424.898-XX, ato número 10714952-04-2014-000271-9 (inicial) ; 
	-SUELY CARUSO, CPF XXX.278.477-XX, ato número 10714952-04-2012-000143-1 (inicial) ; 
	-VERA LÚCIA RAMOS DA SILVA, CPF XXX.350.924-XX, ato número 10714952-04- 2013-000045-4 (1ª alteração) ; 
	-VITORINO PEDROSO BARBOZA, CPF XXX.860.847-XX, ato número 10714952-04- 2012-000376-0 (inicial) ; 
	-WALDEMIR NONATO DE LIMA, CPF XXX.640.151-XX, ato número 10714952-04- 2012-000296-9 (1ª alteração) ; 
	-YELISETTY SREE RAMA KRISHNA, CPF XXX.498.548-XX, ato número 10714952- 04-2014-000281-6 (1ª alteração) . 
	f) propõe-se considerar prejudicado, por perda de objeto, o exame do mérito dos atos de concessão de aposentadoria, com fundamento no art. 260, § 5º, do Regimento Interno do Tribunal de Contas da União. -EDILSON LIMEIRA LEITE, CPF XXX.167.177-XX, ato número 10714952-04-2013- 000117-5 (inicial) ; 
	-EDINÉA CORRÊA SOUZA, CPF XXX.648.897-XX, ato número 10714952-04-2012- 000316-7 (2ª alteração) ; 
	-MARIA DA GLÓRIA SILVA OLIVEIRA, CPF XXX.524.761-XX, ato número 10714952-04-2012-000326-4 (1ª alteração) ."
3.	Enfim, por intermédio do Exmo. Sr. Procurador Marinus Eduardo De Vries Marsico, o MPTCU anuiu, em cota singela (Peça 87) , à aludida proposta da unidade técnica.
É o Relatório.

Ulisses Borges de Resende (4.595/OAB-DF), entre outros, representando Waldemir Nonato de Lima.

Procurador Marinus Eduardo De Vries Marsico.

PESSOAL. APOSENTADORIA. ILEGALIDADE DE QUATRO ATOS. NEGATIVA DE REGISTRO. LEGALIDADE E REGISTRO DE CATORZE ATOS. PREJUÍZO À APRECIAÇÃO DE MÉRITO PARA TRÊS ATOS, POR PERDA DE OBJETO.

APOSENTADORIA (APOS)

Secretaria de Fiscalização de Pessoal (Sefip).

Trata-se de aposentadorias deferidas pela Diretoria de Administração do Pessoal do Comando da Aeronáutica sob as seguintes condições:
	Peça
	Beneficiário
	Data de Nascimento
	Tipo de Ato e 
de Aposentadoria
	Vigência
	Enviado 
ao TCU

	61
	Ana Maria dos Santos
	12/5/1951
	Inicial - 
Aposentadoria voluntária
	6/12/2012
	24/7/2013

	62
	Cristina de Ávila Cardoso
	3/1/1969
	Alteração - 
Aposentadoria por invalidez permanente
	30/3/2012
	22/5/2013

	63
	Cristina de Ávila Cardoso
	3/1/1969
	Alteração - 
Aposentadoria por invalidez permanente
	30/3/2012
	8/10/2014

	64
	Edilson Limeira Leite
	1º/1/1956
	Inicial - 
Aposentadoria por invalidez permanente
	10/1/2013
	28/8/2013

	65
	Edinéa Corrêa Souza 
	26/10/1933
	Inicial - 
Aposentadoria voluntária
	14/9/1990
	29/11/2012

	66
	Ednalva Santos
	20/2/1941
	Alteração - 
Aposentadoria por invalidez permanente
	30/3/2012
	25/3/2013

	67
	Ednalva Santos
	20/2/1941
	Alteração - 
Aposentadoria por invalidez permanente
	29/5/2008
	9/12/2011

	68
	Iara Braz Neves
	15/2/1955
	Inicial - 
Aposentadoria voluntária
	27/11/2008
	14/2/2011

	69
	Maria da Glória Silva Oliveira
	13/3/1948
	Alteração - 
Aposentadoria por invalidez permanente
	30/3/2012
	22/3/2013

	70
	Maria da Graça Alves Marques
	7/6/1953
	Inicial - 
Aposentadoria voluntária
	4/6/2012
	19/10/2012

	71
	Mauro Melo Dolinsky
	4/11/1942
	Alteração - 
Aposentadoria voluntária
	26/9/2011
	13/6/2013

	72
	Paulo Lucas Batista
	18/9/1946
	Inicial - 
Aposentadoria voluntária
	29/1/2013
	10/6/2013

	73
	Paulo Roberto Pereira
	21/4/1944
	Alteração - 
Aposentadoria voluntária
	29/5/2008
	13/6/2013

	74
	Paulo Toshio Dozono
	6/5/1952
	Inicial - 
Aposentadoria voluntária
	17/6/2013
	8/10/2014

	75
	Renato Madeira Branco
	6/7/1956
	Inicial - 
Aposentadoria voluntária
	20/9/2013
	8/10/2014

	76
	Rivalda Ferreira de Menezes
	5/5/1958
	Inicial - 
Aposentadoria voluntária
	24/3/2014
	9/7/2014

	77
	Roberto Mazato Anazawa
	8/4/1957
	Inicial - 
Aposentadoria voluntária
	23/10/2012
	18/4/2013

	78
	Sueli Nilda Moreira da Silva Martins 
	17/11/1948
	Inicial - 
Aposentadoria voluntária
	18/8/2014
	16/10/2014

	79
	Suely Caruso
	7/8/1942
	Inicial - 
Aposentadoria voluntária
	20/3/2012
	10/4/2013

	80
	Vera Lúcia Ramos da Silva
	12/8/1950
	Alteração - 
Aposentadoria por invalidez permanente
	30/3/2012
	22/5/2013

	81
	Vitorino Pedroso Barboza
	15/4/1955
	Inicial - 
Aposentadoria voluntária
	25/9/2012
	5/3/2013

	82
	Waldemir Nonato de Lima
	2/6/1942
	Alteração - 
Aposentadoria voluntária
	11/10/1995
	25/4/2013

	83
	Yelisetty Sree Rama Krishna
	2/3/1964
	Alteração - 
Aposentadoria por invalidez permanente
	6/9/2013
	21/10/2014

2.	Todavia, como os aludidos atos deram entrada no TCU há mais de cinco anos, a unidade técnica promoveu a prévia oportunidade para o exercício do contraditório e da ampla defesa pelos interessados, em sintonia com a jurisprudência do STF (v.g.: MS-25.116 e MS-25.403) , mas, após terem sido devidamente notificados (Peças 25-32) , apenas alguns interessados (Paulo Lucas Batista, Paulo Toshio Dozono, Renato Madeira Branco, Waldemir Nonato de Lima e Yelisetty Sree Rama Krishna) apresentaram as suas manifestações às Peças 43-50.
3.	De todo modo, após a análise final do feito à Peça 85, a Sefip pugnou pela ilegalidade dos atos de aposentadoria em favor de Paulo Lucas Batista, Roberto Mazato Anazawa, Iara Braz Neves e Waldemir Nonato de Lima, sem prejuízo de pugnar pela legalidade dos atos de aposentadoria em favor de Ana Maria dos Santos, Cristina de Ávila Cardoso, Ednalva Santos, Maria da Graça Alves Marques, Mauro Melo Dolinsky, Paulo Roberto Pereira, Paulo Toshio Dozono, Renato Madeira Branco, Rivalda Ferreira de Menezes,  Sueli Nilda Moreira da Silva Martins, Suely Caruso, Vera Lúcia Ramos da Silva, Vitorino Pedroso Barboza e Yelisetty Sree Rama Krishna, além de pugnar pelo subjacente prejuízo à apreciação de mérito, por perda de objeto, dos respectivos atos em prol de Edilson Limeira Leite, Edinéa Corrêa Souza e Maria da Glória Silva Oliveira, tendo o MPTCU anuído a essa proposta. 
4.	O TCU pode incorporar os pareceres da Sefip e do MPTCU a estas razões de decidir.
5.	Ao analisar os atos em favor de Iara Braz Neves e Roberto Masato Anazawa, a Sefip verificou o irregular pagamento da rubrica como GDACT ("GDACT-GRAT.DES.AT.CIEN.E TECN.") , pois, conforme demonstrado pela Sefip, o valor da GDACT na inatividade deveria refletir a média dos valores percebidos nos últimos 60 (sessenta) meses em atividade, nos termos do arts. 59, II, e 60-B, § 2º, da Medida Provisória nº 2.229-43, de 2001, em vez de tomar por base o último valor percebido na atividade, como observado nas concessões dos atos acostados às Peças 68 e 77 e nos contracheques dos interessados (v.g. Acórdão 3.474/2019 e 4.480/2017, da 2ª Câmara) .
6.	Ao avaliar os atos em prol de Mauro Melo Dolinsky, a Sefip anunciou que o ato inicial de aposentadoria (10714952-04-2012-000075-3) foi apreciado pela legalidade por meio do Acórdão 2244/2014-TCU-Primeira Câmara no bojo do TC Processo 009.515/2014-3 e o pagamento da rubrica como GDACT, com base no último valor percebido na atividade, seria ilegal, pois deveria refletir a média dos valores percebidos nos últimos 60 (sessenta) meses em atividade; destacando, todavia, que o ato inicial de aposentadoria em favor desse interessado já contemplaria a referida forma de pagamento e, como teria sido apreciado, no mérito, pela legalidade por meio do aludido Acórdão 2244/2014-TCU-Primeira Câmara, o TCU não deveria promover a eventual revisão desse ato, além de ressaltar que, a partir da consulta às demais rubricas remuneratórias no contracheque do interessado à Peça 57 em cotejo com a tabela remuneratória à Peça 22, não teria sido verificado o pagamento irregular. 
7.	Ao analisar, por sua vez, o ato em favor de Paulo Lucas Batista, com a prévia oitiva do interessado, a Sefip assinalou que a natureza do correspondente cargo, como auxiliar operacional de serviços diversos, não resultaria, necessariamente, na sua exposição a condições insalubres, necessitando, pois, da efetiva comprovação da suscitada insalubridade por meio de laudo pericial.
8.	Bem se vê, nesse ponto que, em sintonia com o Acórdão 911/2014-TCU-Plenário, a contagem especial do tempo prestado em condições insalubres, penosas e perigosas em prol de servidores ocupantes de cargos estritamente administrativos deveria observar os parâmetros definidos pelo Acórdão 2008/2006-TCU-Plenário e somente pode ocorrer se ficar efetivamente demonstrada a existência de risco ou de agentes nocivos à saúde no local de trabalho, com o devido ateste por laudo pericial.
9.	Ocorre, todavia, que a documentação encaminhada por Paulo Lucas Batista não demonstrou a existência do aludido laudo pericial para o atesto das sobreditas condições insalubres, tendo o interessado apenas informado que a averbação do tempo em condições insalubres teria obedecido à legislação aplicável, tendo sido apurada por meio de procedimento administrativo, mas, por esse ângulo, subsistiria a evidência de ilegalidade no respectivo ato.
10.	Ao analisar, por seu turno, o ato em favor de Waldemir Nonato de Lima, a Sefip verificou que a documentação acostada à Peça 43, em resposta à oitiva promovida à Peça 28, não teria, de igual modo, comprovado a existência de laudo pericial para o atesto das referidas condições insalubres, subsistindo as evidências sobre a ilegalidade no respectivo ato.
11.	Ao avaliar, enfim, os atos de aposentadoria em prol de Edilson Limeira Leite, Edinéa Corrêa Souza e Maria da Glória Silva Oliveira, a Sefip observou que, em virtude do superveniente falecimento dos interessados, restaria prejudicada a apreciação de mérito sobre os correspondentes atos de aposentadoria, por perda de objeto, nos termos do art. 260, § 5º, do RITCU. 
12.	O TCU deve considerar ilegais, portanto, os atos de aposentadoria em favor de Paulo Lucas Batista, Roberto Mazato Anazawa, Iara Braz Neves e Waldemir Nonato de Lima, negando-lhes os respectivos registros, sem prejuízo de considerar prejudicada a apreciação de mérito dos atos de aposentadoria em favor de Edilson Limeira Leite, Edinéa Corrêa Souza e Maria da Glória Silva Oliveira, por perda de objeto, podendo ser considerados legais os demais atos de aposentadoria pra lhes ser concedidos os respectivos registros.
Ante o exposto, pugno pela prolação do Acórdão ora submetido a este Colegiado. 
TCU, Sala das Sessões, em 10 de março de 2020.
Ministro-Substituto ANDRÉ LUÍS DE CARVALHO 
Relator